【裁判字號】    90,台上,5419
【裁判日期】    900831
【裁判案由】    貪污
【裁判全文】
最高法院刑事判決                                九十年度台上字第五四一九號
    上  訴  人  甲○○
    選任辯護人  林復華律師
                吳文豊律師
右上訴人因貪污案件，不服台灣高等法院高雄分院中華民國九十年六月一日第二審更
審判決（九十年度上更(一)字第五一號，起訴案號：台灣高雄地方法院檢察署八十七年
度偵字第一二四二八號），提起上訴，本院判決如左：
    主  文
原判決撤銷，發回台灣高等法院高雄分院。
    理  由
本件原判決認定：上訴人甲○○於民國八十六年間任職於高雄市立啟智學校（下稱啟
智學校）司機，為依據法令從事公務之人員，於八十六年二月間，獲知該校有一筆新
台幣（下同）二十六萬元預算，用於購辦「充實洗車教室設備」，並限於二月底執行
完畢，因承辦該項採購案之該校事務組長王世勤甫接新職不久，對洗車器材購置經驗
欠缺，上訴人遂主動向王世勤表示，其有友人經營此項生意，王世勤乃請上訴人幫忙
，上訴人接獲該採購業務承辦人王世勤委請其尋找廠商、訪價、報價及接洽採購事宜
後，竟藉機圖謀私人不法之利益，以啟智學校事務組長王世勤名義，與一統清潔工程
有限公司（下稱一統公司）之負責人曾綠珊聯繫，曾綠珊因而指示一統公司之業務員
陳文魁前去商談交易細節，陳文魁在與上訴人交涉時，上訴人表示啟智學校欲採購一
批價值約二十六萬元之洗車設備，嗣經一統公司估算，該批洗車設備之價額約為二十
一萬元（包括成本及利潤），並將其估算結果告知上訴人，數日後，上訴人主動與陳
文魁聯絡，要求一統公司提高估價為二十六萬元，以利核銷預算，並表示就此採購案
需收取五萬元作為回扣，陳文魁乃將上訴人之要求轉知有決定權之曾綠珊，曾綠珊原
認此種作法不當而遲未報價，上訴人遂多次致電催促曾綠珊配合提供三家廠商之估價
單，從事形式比價，並表示需依其指示提高報價，始願將該採購案交由一統公司承包
，曾綠珊為順利承包起見，基於共同犯意聯絡，乃依上訴人之指示，由其出具一統公
司、帝一清企業行及靈和有限公司等三家廠商之估價單，分別填寫其估價總額為二十
六萬元、二十七萬四千元及二十六萬三千五百元，並由無共同犯意聯絡受命行事員工
陳文魁交予不知情之王世勤（王世勤部分業經本院前審判決無罪確定），該採購案經
啟智學校審核，即由一統公司以最低價得標，並已完成交貨及領取貨款，上訴人遂於
八十六年三月七日上午，前往高雄市○鎮區○○街三七號之一統公司，欲向曾綠珊收
取五萬元之回扣，曾綠珊於是日下午於一統公司門口交付上訴人五萬元等情，因而撤
銷第一審關於上訴人部分之判決，改判論處上訴人共同依據法令從事公務之人員，對
於非主管或監督之事務，利用職權機會圖私人不法之利益，處有期徒刑三年，褫奪公
權三年；固非無見。
惟查：(一)貪污治罪條例所定各罪之犯罪主體，以依據法令從事公務之人員或受公務機
關委託承辦公務之人員，即足當之，其所從事之公務，並不以編制內之職務範圍為限
，即兼辦、協辦或臨時受委派者亦包括在內。本件原判決於事實欄載稱啟智學校承辦
該校「充實洗車教室設備」之事務組長王世勤，因對洗車器材購置欠缺經驗，乃請上
訴人幫忙尋找商家訪價報價及接洽採購事宜，嗣即由上訴人與一統公司之負責人曾綠
珊聯繫接洽標購事宜，曾綠珊於法務部調查局高雄市調查處供稱本件標購過程，均由
上訴人接洽、主導；曾綠珊上引供述，原判決亦採作論處上訴人罪刑證據之一，則上
訴人之職務雖係該校司機，購辦公用器材原非其職務範圍，然其受該校事務組長王世
勤委託，協助購辦公用器材，並參與購辦之重要過程，能否謂僅受王世勤私下拜託，
非屬其職務（原判決正本第十八頁）﹖原判決未正確審認論，遽予撤銷第一審諭知
上訴人依據法令從事公務之人員，購辦公用器材收取回扣罪刑之判決，改判論處上訴
人對於非主管或監督之事務，利用職權機會圖私人不法利益罪刑，尚嫌率斷。(二)貪污
治罪條例第九條規定：「本條例修正施行前，犯第四條至第六條之罪，於修正施行後
一年內自首者，準用前條第一項之規定」。原判決於理由欄說明：「被告甲○○所得
財物五萬元，因交付該財物之人曾綠珊亦係本案共同正犯而非被害人，故應依貪污治
罪條例第九條第一項、第二項之規定予以追徵並沒收之，如全部或一部無法追徵時，
以其財產抵償之」，上引說明之「追徵」及「以財產抵償」，似與上引貪污治罪條例
第九條無涉，原判決有適用法則不當之違法；至同條例第十條第一項規定：犯第四條
至第六條之罪者，其所得財物應予追繳，並依其情節分別沒收或發還被害人；第二項
規定：前項財物之全部或一部無法追繳時，應追徵其價額或以其財產抵償之；所謂財
物之全部或一部無法追繳時，應追徵其價額或以其財產抵償之，係屬對追繳財物之補
充性或代替性規定，原判決於主文諭知上訴人所得財物五萬元應予追繳並沒收，於理
由欄竟說明應予追徵，致主文與理由相互矛盾。綜上應認原判決仍有撤銷發回之原因
。至原判決其他有裁判上一罪關係而不另為無罪諭知部分，基於審判不可分之原則，
應一併發回。
據上論結，應依刑事訴訟法第三百九十七條、第四百零一條，判決如主文。
中      華      民      國     九十     年      八      月    三十一    日
                              最高法院刑事第一庭
                                  審判長法官  施  文  仁
                                        法官  張  淳  淙
                                        法官  林  永  茂
                                        法官  蕭  仰  歸
                                        法官  洪  佳  濱
      右正本證明與原本無異
                                              書  記  官
中      華      民      國     九十     年      九      月      七      日


司法院資訊處製作；財團法人民間司法改革基金會備份。
